【裁判字號】    88,上,161
【裁判日期】    890613
【裁判案由】    給付貨款
【裁判全文】
臺灣高等法院臺南分院民事判決  八十八年度上字第一六一號
      上  訴  人  丁○○
      被上訴人    台新模具企業股份有限公司
                              .
      法定代理人  乙  ○      .
      訴訟代理人  丙○○      .
                  甲○○      .
右當事人間請求給付貨款等事件，上訴人對於臺灣臺南地方法院中華民國八十八年一
月二十七日八十六年訴字第一一一四號第一審判決提起上訴，本院判決如左：
      主      文
上訴駁回。
第二審訴訟費用由上訴人負擔。
      事      實
甲、上訴人方面：
    一、聲明：求為判決：(一)原判決廢棄。(二)被上訴人應給付上訴人新台幣（下同）
        二百八十六萬八千元，其中十六萬八千元自民國（下同）八十六年四月三十
        日起，其中二百七十萬元自起訴狀繕本送達之翌日起，均至清償日止，按年
        息百分五計算之利息，並返還上訴人簽發以台灣中小企業銀行為付款人、票
        號ＡＳ0000000、金額二十九萬元、發票日為八十六年七月三十一日
        之支票乙紙。(三)願供擔保請准宣告假執行。
    二、陳述：除與原判決記載相同者，予以引用外，補稱：
    （一）上訴人於八十五年十二月間及八十六年三月份向被上訴人定作「洛克人」
          系列玩偶鍍銅模具乙批，交貨時間各為八十六年一月十七日（下稱甲模具
          ）、三月十五日（下稱乙模具）、三月三十一日（下稱丙模具），價金為
          十六萬八千元、十三萬元、二十九萬元，上訴人均已簽發支票支付貨款，
          其中十六萬八千元及十三萬元之支票業經被上訴人提示兌領。詎被上訴人
          交付之甲模具及丙模具經上訴人交億來模具社製作模套試模，卻發現內側
          不平整致無法順利脫模或密合度不佳之瑕疵，上訴人依民法第四百九十三
          條之規定，屢屢催告被上訴人修補，均遭拒絕，上訴人不得已於六月間依
          民法第四百九十四條之規定，解除雙方之契約，及返還所受領之模具，並
          按同法第二百五十九條第一、二款之規定，請求被上訴人返還前已受領之
          價金十六萬八千元，及系爭支票，並賠償因被上訴人給付瑕疵品，致上訴
          人無法及時製造產品上市銷售而損失之營業額之半數二百七十萬元。原審
          驟以財團法人中華民國企業技術鑑定委員會（下稱中華鑑定委員會）之鑑
          定結果，認定證人李昆霖之證述不足採，並以上訴人未能舉證被上訴人所
          製作前開鈹銅模具有瑕疵，而駁回上訴人之訴，尚有未洽。
    （二）查系爭鈹銅模具於一般模具製作過程中習稱「模芯」，必須在裝置模套上
          方能使用，而所謂的模具所之加工乃是將模套及模芯相組合，在經過數次
          試模，確定試做產品無誤後方能將該模具用為量產，此有台灣省機械技師
          公會八八省機二字第０一二號鑑定報告書（下稱鑑定報告書）為憑。倘模
          具所於試模過程中試做產品有瑕疵，即需進行修模，迨試做產品無瑕疵方
          可交付量產。本件「洛克人」玩偶之製作流程，係上訴人先供給被上訴人
          手模、臘模樣本，被上訴人依該樣本製作鈹銅模具，再由上訴人以該鈹銅
          模具交至模具社製作鐵模（模套），再以鐵模委託射出廠完成試模。證人
          李昆霖係上訴人所委託製作鐵模之模具社負責人，其於原審證稱，係根據
          被上訴人所製作之鈹銅模具製作鐵模，鈹銅模具之瑕疵呈現在鐵模上，當
          時被上訴人公司之外務員蘇元生、孫先生等到模具社就模具所生問題，討
          論解決之道，更足見被上訴人交與上訴人之系爭鈹銅模具確有瑕疵，再者
          ，證人李昆霖為鐵模製作專業者，對於模具製作知之甚詳，原審竟以其有
          利害關係而不採其證述，實為率斷。又中華鑑定委員會鑑定結果認：「原
          告提示之臘型業經組裝粘合，而鈹銅模具係依分解之各部分零件逐件開模
          翻製。然原告之臘型既經組合粘結，縱使再行分割拆解，亦非送製時之原
          貌，此將難以鑑定被告是否依原型樣製作。初勘部分模具內部已附著塑膠
          殘料，而該部分究竟為鈹銅模具製作不良或成型時操作失當或脫模結構設
          計欠佳，致成品留置模內，無法順利退脫，已難由模具現況鑑定責任誰屬
          。．．．本件無法就初勘現況來鑑定其結果」，尚無法判知究為系爭鈹銅
          模具或上訴人提供模型樣本有瑕疵，則該鑑定報告皆為臆測之詞。
    （三）另依前述台灣省機械技師公會鑑定報告書之判斷，本件洛克人模具並未完
          全試模完成，亦即模具本身存有之瑕疵尚未完全排除，不能用於量產，則
          系爭鈹銅模具存有瑕疵應堪認定。又鑑定人提出之模具修繕責任與鈹銅之
          後加工基準面進行及加工螺絲鎖孔鑽孔等工作，按諸業界習慣，本均應由
          製作模具之被上訴人負責處理，而被上訴人對其迄未修補之事實亦不爭執
          ，則上訴人依法解除承攬契約，並請求損害賠償，於法自無不合。被上訴
          人雖另以本件手模表面粗糙不平整而卸責，惟據前揭同一鑑定報告所示：
          「由於鈹銅係由手模直接翻製石膏模，再以石膏磨翻製鈹銅，故鈹銅具有
          與手模相同之表面。模具面不平整或影響脫模之難易度，但並非為是否順
          利脫模之主因。」等語，被上訴人就手模表面粗糙為無法順利脫模之原因
          ，應負舉證責任，況本件被上訴人之鈹銅模具經先後委託泰瑋公司及億來
          模具社做套模試模，渠等皆認鈹銅模具有內側不平整，無法順利脫模之瑕
          疵，自非被上訴人所得卸責。
    （四）對被上訴人陳述後之答辯：
        (一)被上訴人於言詞辯論中辯稱，渠只承接上訴人所提供之模具樣本，修模之
          事完全由上訴人自行去找模具所，修模應由模具所處理，與渠無關云云，
          似認其僅將客戶所提供之手模、臘模樣本翻製成鈹銅模具即可，模具本身
          於製造過程中所產生之瑕疵一概與渠無關，若要求被上訴人修補模具，尚
          須支付額外費用，顯然與兩造承攬關係不符，且有悖於商品交易習慣，應
          無可取。
        (二)被上訴人復稱：「當初我們有發現手模之設計有問題，而且有跟他講設計
          上有問題，做出來還要經過模具所加工，，因為手模非常粗糙」「手模應
          由提供者負責修復，上訴人說時間緊迫沒有修復」云云，惟本件上訴人之
          手、臘模並無任何瑕疵，業經鑑定人於八十八年十二月十七日庭訊時稱「
          手模表面凹凸度不會影響脫模，如果包模的話，則會影響脫模。」等語自
          明，且被上訴人之產品目錄第十頁明載鈹銅模具係應用於「複寫木紋、皮
          革等花樣，或以樣品複製人像與玩具等分模面不規則的成型模具」，既鈹
          銅模具特性本適用於製造外觀較不規則塑膠製品，則被上訴人上述手模、
          臘模較粗糙致影響脫模之主張，豈非與其自稱之產品特色相矛盾？適證其
          詞窮理屈。
        (三)被上訴人又稱「鎖螺絲部分是模具所加工的」「對造提供之樣品沒有螺絲
          孔的位置，那是他們要後續加工的。我們做的鈹銅也沒有留螺絲孔的位置
          」云云，然鈹銅模具公母模上之樁孔與模具本身一體成形的，在石膏模翻
          製成矽膠模時即預留孔洞及樁點，使公母模能夠精密契合，不可能於鈹銅
          模具製成後再由他人加工製造，而據鑑定人稱鑑定時鈹銅有螺絲孔，手模
          則不需要有鎖螺絲孔的位置，本案最主要是密合度不佳，表面會有難看之
          細縫，而能否密合是螺絲孔的問題，因螺絲孔是用來定位的，本案鈹銅之
          螺絲孔有一點歪斜之現象云云，則知被上訴人所鑄造鈹銅模具中用以定位
          之螺絲樁孔位置有誤差，致密合度不佳，於試模過程中或產生壓力不足的
          現象，塑膠料無法均勻附著而脫模不易，此瑕疵明顯可歸責於被上訴人，
          其不依約修補卻反而推諉卸責認應由模具加工所處理，顯與事實不符。
    三、證據：除援用第一審所提出之證據外，補提被上訴人公司之型錄影本乙份，
        並聲請由台灣省機械技師公會鑑定(一)系爭「洛克人」鈹銅模具是否依上訴人
        所提供之手模及臘模製作？(二)該模具是否有「內側不平整而無法順利脫模」
        、「密合度不佳」或其他瑕疵，原因何在？(三)若有瑕疵，該如何修補？(四)系
        爭鈹銅模具製作完成後，是否需再委由模具所加工，再經三次左右之試模，
        且依每次試模結果加以修正，完成後才開始量產？等項，及聲請訊問證人李
        昆霖暨鑑定人鄭鴻儀。
乙、被上訴人方面：
    一、聲明：求為判決駁回上訴。
    二、陳述：除與原判決記載相同者，予以引用外，補稱：
    （一）本件兩造就系爭鈹銅模具之交易過程，係由上訴人確認委製之手模後，通
          知被上訴人估價取回製成鈹銅模具，再由上訴人簽收，依發票明細給付支
          票完成交易。至於後續（鐵模）模座加工部分，則由上訴人自行洽詢模具
          所加工處理，被上訴人完全未介入其中。本件被上訴人所承製之鈹銅模具
          （即模蕊）完全依照上訴人確認交付之手模或臘模製作，達成上訴人所交
          付之工作，其後續責任歸屬已不在被上訴人身上。
    （二）上訴人所委託之第一手模具所加工失敗，再轉由第二手模具所（即億來模
          具所，負責人李昆霖）加工，因修改費用未談攏，時逢不景氣及商機喪失
          ，始將一切責任推諉予被上訴人。事實上，第一手原始模具加工所對於整
          個模具成敗負有絕對之責任，上訴人竟刻意隱瞞至本院審理時，始坦承泰
          瑋模具社為第一手模具所，且於原審法院審理中，更將泰瑋模具社之負責
          人（即利害關係人）列為鑑定人，意圖欺瞞。上訴人一再稱系爭鈹銅模具
          有瑕疵，但始終提不出明確數據證明，且若上訴人對於系爭鈹銅模具有所
          懷疑，理應將原始手模提供鑑定，何需將原始手模研磨後黏合，喪失手模
          之原有性，而失去對自己有力之鑑定證據，其所為陳述，自屬不實。
    （三）本案經歷二次鑑定，其結果均認「鈹銅具有與手模完全相同之表面」，足
          見被上訴人已忠實翻製系爭鈹銅模具，達成上訴人交付之工作。至於鈹銅
          模具後加工基準面及螺絲鎖孔位置不精確，證人即第一手模具加工所負責
          人黃郁臣亦證述應由其加工處理，並自承其本身很少加工鈹銅模具，經驗
          不足等語，則本件案情已然大白，懇請依法駁回上訴人之上訴。
    三、證據：除援用第一審所提出之證據外，補提出貨單三紙、訂貨單一紙、支票
        及退票單各一紙、發票兩紙（以上皆為影本）等為證。
丙、本院依職權訊問證人黃郁臣。
      理      由
一、本件承攬上訴人所定作之模具者為被上訴人台新模具企業股份有限公司，業據被
    上訴人提出營利事業登記證為憑，則上訴人基於與被上訴人間之契約解除後所得
    行使之回復原狀及損害賠償請求權，亦係以被上訴人台新模具企業股份有限公司
    為對象，是其於原審以「台新模具企業有限公司」為被告，顯係「台新模具企業
    股份有限公司」之誤，茲據上訴人於本院聲請更正被上訴人之名稱為台新模具企
    業股份有限公司，於法並無不合，應予准許，合先敘明。
二、上訴人起訴主張：伊於八十五年十二月間及八十六年三月份向被上訴人定作「洛
    克人」系列玩偶之模具，價金為十六萬八千元、二十九萬元，以開立同額、發票
    日為八十六年四月三十日及同年七月三十一日之支票二紙支付。詎被上訴人分別
    於八十六年一月份及三月份所交付之模具，或有內側不平整致無法順利脫模，或
    密合度不佳，均為瑕疵品，因伊屢屢催告被上訴人修補均遭拒絕，不得已乃於同
    年六月間依民法第四百九十四條之規定，解除雙方之承攬契約，爰依民法第二百
    五十九條第一、二款契約解除後回復原狀之規定，求為命被上訴人應返還前已兌
    現之十六萬八千元支票票款本息及尚未兌現之前揭二十九萬元支票；又因被上訴
    人拒絕修補該有瑕疵之模具，致伊受有產品無法及時上市銷售之損害，亦併依民
    法第四百九十五條之規定，求為命被上訴人應賠償伊二百七十萬元損害，並加計
    法定遲延利息之判決等情。被上訴人則以：本件係上訴人提供委製之手模，交由
    伊翻製成鈹銅模具，至於後續（鐵模）模座加工、試模，乃至於量產部分，則由
    上訴人自行洽詢模具所處理，與伊無涉，今伊所承製之鈹銅模具（即模蕊）完全
    依照上訴人所交付之手模或臘模製作，已達成上訴人所交付之工作，並無任何疏
    失，本件實係上訴人與模具加工所之修改費用未談攏，適逢不景氣而喪失商機，
    始將一切責任推諉予伊等語，資為抗辯。
三、查上訴人主張伊於八十五年十二月間及八十六年三月間向被上訴人定作「洛克人
    」玩偶之鈹銅模具二批，報酬分別為十六萬八千元、二十九萬元等事實，業據其
    提出支票存根二紙為證，且為被上訴人所不爭執，堪信為真；又被上訴人所承製
    之鈹銅模具應根據上訴人所提供之手模翻製，重在工作物之完成，亦為被上訴人
    所不否認，按「稱承攬者，謂當事人約定，一方為他方完成一定之工作，他方俟
    工作完成，給付報酬之契約」，民法第四百九十條定有明文，上訴人主張其向被
    上訴人定作本件鈹銅模具，雙方所成立者為承攬契約，亦屬無疑。
四、次查上訴人所指之系爭鈹銅模具並非一般模具之全部，而係模具中之一部分，一
    般稱為「模蕊」，模蕊必須再裝置於模套（即鐵模），方能使用，上訴人向被上
    訴人定作者僅為所謂「模蕊」部分之鈹銅模具，模套（即鐵模）部分則另由上訴
    人委託其他模具加工所製作，此為上訴人所自承之事實，而一般模具製作用於生
    產產品之程序為：首先完成「模蕊」部分之製作，再以所完成之模蕊製作模套（
    即鐵模），嗣再根據模套（即鐵模）射出產品，亦經台灣省機械技師公會於其鑑
    定報告中敘明（見本院卷第五十八頁），則被上訴人既僅受託製作所謂「模蕊」
    部分之鈹銅模具，其工作應以完成鈹銅模具交付上訴人得以製作後續之鐵模為限
    ，嗣後關於鐵模之製作、修改，乃至於試模、量產等階段，因未受定作並非被上
    訴人之工作內容，自與被上訴人無涉。
五、按「承攬人完成工作，應使其具備約定之品質，及無減少或滅失價值或不適於通
    常或約定使用之瑕疵。」「工作有瑕疵者，定作人得定相當期限，請求承攬人修
    補之」、「承攬人不於前條第一項所定期限內修補瑕疵，．．，或其瑕疵不能修
    補者，定作人得解除契約」，民法第四百九十二條、第四百九十三條第一項、第
    四百九十四條固分別定有明文，惟本件上訴人向被上訴人定作系爭鈹銅模具，除
    提供一手模樣本外，並未訂有任何書面契約為據，依前揭所述之一般模具製作程
    序及被上訴人僅受委託製作最初部分之鈹銅模具等情，被上訴人所應完成之鈹銅
    模具，除上訴人所提供之手模樣本可解為兩造所約定之品質，被上訴人必須完全
    依照該手模樣本製作外，應以得用於製作其後之鐵模為範圍，上訴人主張被上訴
    人所應完成之鈹銅模具應具備得以完全試模完成及用於量產之階段云云，尚乏實
    據，是其以台灣省機械技師公會鑑定報告書所示本件洛克人模具並未完全試模完
    成，不能用於量產等情，而推定系爭鈹銅模具存有瑕疵，即無可採。而被上訴人
    所製作之「洛克人」鈹銅模具係依上訴人所提供之手模及臘模而製作，業據前揭
    台灣省機械技師公會鑑定甚明（見本院卷第五十七頁），並經鑑定人鄭鴻儀到庭
    證述無訛，又被上訴人所製作之鈹銅模具業已完成交付上訴人以之先後二次囑託
    模具加工所製作鐵模，亦據證人黃郁臣、李昆霖（均為模具加工所負責人）證述
    屬實，堪認被上訴人已完成上訴人所定作之工作。雖上訴人另以被上訴人所交付
    之鈹銅模具，或有內側不平整致無法順利脫模，或有密合度不佳（即螺絲孔位置
    有誤）等瑕疵未修補云云，惟本件兩造所成立之系爭鈹銅模具承攬契約，係由上
    訴人提供手模交由被上訴人翻製，被上訴人所承製之鈹銅模具如前所述既完全依
    照上訴人交付之手模或臘模製作，則手模若有任何瑕疵，亦必忠實翻製在系爭鈹
    銅模具上，此觀之前揭台灣省機械技師公會鑑定報告認「系爭鈹銅具有與手模完
    全相同之表面」等情（見本院卷第五十七頁鑑定結果(2)內文）即明，是系爭鈹銅
    縱有上訴人所述之瑕疵情形，亦係源於其所交付之手模，不能認係被上訴人製作
    上之瑕疵，又被上訴人完成系爭鈹銅模具後，後續鐵模製作加工部分，則由上訴
    人自行洽詢模具所加工處理，被上訴人完全未介入其中，業經證人黃郁臣證述屬
    實，並為上訴人所是認（見本院卷第一百八十七頁以下），而本件上訴人就被上
    訴人所完成之鈹銅模具係先交由證人黃郁臣所負責之模具加工所製作鐵模，迨試
    模未果後，再由上訴人直接交由證人李昆霖所負責之加工所處理，直至李昆霖承
    製鐵模試模之前，從未見上訴人要求被上訴人負責修理，亦為上訴人所不否認之
    事實，則被上訴人依上訴人所提供之手模樣本完成鈹銅模具後若仍有修補原有手
    模瑕疵之義務，上訴人衡情應於加工所製作鐵模首次發生困難時即要求被上訴人
    處理，斷無於第一手模具所試模未果後仍自行付費尋找第二家模具所處理之理，
    是上訴人所述之前述瑕疵縱然存在，亦難認已完成工作之被上訴人有修補之義務
    。至於上訴人所述系爭鈹銅內側不平整致無法順利脫模及密合度不佳（即螺絲孔
    位置有誤）所應進行之後加工基準面及螺絲鎖孔鑽孔等工作，按諸業界習慣，應
    由製作模具之被上訴人負責處理云云，為被上訴人所否認，上訴人就此雖舉第二
    家模具加工所負責人李昆霖曾與被上訴人之代表討論解決之道等情為證，然按上
    訴人所提供之原有手模、臘模並未有螺絲鎖孔之設計，此為兩造所不否認，被上
    訴人如前所述既僅有依樣本忠實翻製之義務，其鑽孔或是螺絲孔位置之調整自應
    由後續之模具加工所負責，又據前揭鑑定報告所示「系爭鈹銅具有與手模完全相
    同之表面」，其內側不平整致無法順利脫模應屬原有設計之缺失，就此部分如何
    改善，上訴人因無法證明係屬被上訴人承攬工作之內容，則被上訴人事後縱有參
    與協商，亦係基於協助之立場，要難因此即認被上訴人有代為處理之義務。此外
    ，上訴人復無法就前揭其主張有利於己之事實再為舉證，空言主張被上訴人所完
    成之工作具有契約所定之瑕疵，難信為真。
六、綜上所述，本件上訴人主張被上訴人所承攬製作之鈹銅模具有契約所訂之瑕疵，
    因乏實據，為不足採，被上訴人抗辯其已依約完成上訴人所交付之工作等情，尚
    屬可信。則上訴人以其催告被上訴人修補其所述之瑕疵被拒為由，認其可依民法
    第四百九十四條之規定，解除雙方之承攬契約云云，自屬無據。從而，上訴人本
    於民法第二百五十九條第一、二款契約解除後回復原狀之規定，請求被上訴人應
    返還前已兌現之十六萬八千元支票票款本息及尚未兌現之前揭二十九萬元支票，
    並依民法第四百九十五條之規定，請求被上訴人應賠償伊二百七十萬元及其法定
    遲延利息之損害，為無理由，不應准許。其假執行之聲請亦失所附麗，應併予駁
    回。是則原審為上訴人敗訴之判決，及駁回其假執行之聲請，於法並無不合，上
    訴意旨仍執前詞指摘原判決不當，求予廢棄改判，為無理由，應予駁回。
七、兩造其餘攻擊防禦方法及所提出之各項證據資料，經審酌後，因與本件判決之基
    礎無涉，且不影響判決之最後結果，爰未予一一論述，附此敘明。
八、據上論結，本件上訴為無理由，依民事訴訟法第四百四十九條第一項、第七十八
    條，判決如主文。
中      華      民      國    八十九    年      六      月    十三    日
                                    臺灣高等法院臺南分院民事第二庭
~B1審判長法官
~B2      法官
~B3      法官
右為正本係照原本作成。
如對本判決上訴，須於判決送達後二十日內向本院提出上訴狀；未表明上訴理由者，
應於上訴後二十日內向本院提出理由書。
中      華      民      國    八十九    年      六      月     十四     日
~B法院書記官  謝淑玉


司法院資訊處製作；財團法人民間司法改革基金會備份。
